臺灣高等法院民事判決
107年度重家上字第52號
上  訴  人  乙○○  
訴訟代理人  楊鈞國律師
複  代理人  賴曉瑩律師（於民國110年10月26日解除委任）
上  訴  人  甲○○    住臺北市○○區○○○路0段00巷00弄                        00號0樓
訴訟代理人  陳貴德律師
            盧國勳律師
上列當事人間請求分配剩餘財產事件，兩造對於中華民國107年6
月11日臺灣臺北地方法院102年度家訴字第184號、106年度家親
聲字第254號第一審判決各自提起上訴，甲○○並為訴之追加，本
院於110年10月6日言詞辯論終結，判決如下：
    主      文
原判決關於命甲○○給付乙○○逾新臺幣伍佰玖拾柒萬貳仟捌佰玖拾
陸元本息部分，及該部分假執行之宣告，暨訴訟費用之裁判均廢
棄。
上開廢棄部分，乙○○在第一審之訴及假執行之聲請均駁回。
甲○○之其餘上訴及追加之訴，及乙○○之上訴均駁回。
第一、二審訴訟費用（含追加之訴部分），關於乙○○上訴部分，
由乙○○負擔；關於甲○○上訴部分，由乙○○負擔十分之一，餘由甲
○○負擔。
    事實及理由
按第二審訴之變更或追加，非經他造同意不得為之，但擴張或
  減縮應受判決事項之聲明者，不在此限，家事事件法第51條準
  用民事訴訟法第446條第1項但書、第255條第1項第3款分別定
  有明文。本件上訴人甲○○（下逕稱其名）於原審依民法第1030
  條之1規定，提出反請求，請求上訴人乙○○（下逕稱其名）給
  付新臺幣（下同）318萬3,668元，及自民國106年8月10日起至
  清償日止，按年息5%計算之利息（見本院卷㈠第27頁），嗣於
  本院擴張請求乙○○應給付417萬6,405元(見本院卷㈧第390頁)。
  核屬擴張應受判決事項之聲明，依上揭規定，應予准許，合先
  敘明。   
乙○○主張：兩造於91年1月1日結婚，甲○○於101年1月3日起訴請
  求離婚，兩造於101年11月7日訴訟上和解離婚，故本件請求夫
  妻剩餘財產分配之計算時點以101年1月3日為準。甲○○與伊婚
  後財產分別為7,087萬3,430元、36萬7,534元，因甲○○對伊及
  未成年子女丙○○（00年0月0日出生）長期家暴，伊得依民法第
  1030條之1規定，按1：2比例，請求甲○○給付夫妻剩餘財產差
  額4,700萬3,931元。倘認兩造夫妻剩餘財產分配之計算時點為
  101年11月7日，甲○○與伊婚後財產分別為7,645萬2,418元、32
  萬8,843元，因甲○○對伊及未成年子女丙○○長期家暴，伊得依
  民法第1030條之1規定，請求按1：2比例分配夫妻剩餘財產差
  額5,074萬8,983元。爰依民法第1030條之1規定，一部請求命
  甲○○給付3,038萬9,974元本息等語。
甲○○則以：兩造剩餘財產之範圍及計價應以101年11月7日為基
  準日，乙○○主張以101年1月3日為基準日，並非可採。乙○○與
  伊婚後財產分別為1,287萬5,446元、730萬6,906元，故乙○○不
  得請求夫妻剩餘財產差額分配。並反請求依民法第1030條之1
  規定，按1：3比例分配，請求乙○○給付夫妻剩餘財產差額417
  萬6,405元本息。又自丙○○00年0月0日出生起至96年8月5日乙○
  ○攜同赴美止之扶養費225萬1,411元均由伊支付，爰依民法第1
  79條之規定，請求乙○○返還代墊之扶養費112萬5,705元本息等
  語，資為抗辯。
本件經原審判決：㈠甲○○應給付乙○○651萬3,318元，及自102年7
  月26日起至清償日止，按年息5%計算之利息；㈡乙○○其餘之訴
  及甲○○反請求均駁回。兩造對敗訴部分均不服，各自提起上訴
  ，甲○○並為訴之追加，乙○○上訴聲明為：㈠原判決不利乙○○部
  分廢棄。㈡上開廢棄部分，甲○○應再給付乙○○2,387萬6,656元
  ，及自102年7月26日起至清償日止，按年息5%計算之利息。㈢
  願供擔保，請准宣告假執行。甲○○答辯聲明：上訴駁回。甲○○
  上訴聲明：㈠原判決不利甲○○部分，及該部分執行宣告暨訴訟
  費用負擔部分均廢棄。㈡前開廢棄部分，⒈乙○○第一審之訴及假
  執行聲請均駁回。⒉乙○○應給付甲○○318萬3,668元，及自106年
  8月10日起至清償日止，按年息5%計算之利息；⒊乙○○應給付甲
  ○○112萬5,705元，及自106年10月25日起至清償日止，按年息5
  %計算之利息。㈢願供擔保，請准宣告假執行。並追加聲明：乙
  ○○應再給付甲○○24萬6,340元，及自110年9月24日起至清償日
  止，按年息5%計算之利息；願供擔保，請准宣告假執行。乙○○
  答辯聲明：上訴及追加之訴均駁回。
乙○○主張兩造於91年1月1日結婚，甲○○於101年1月3日起訴請求
  離婚，兩造於101年11月7日訴訟上和解離婚，有和解筆錄為憑
  （見原審卷㈠第48至49頁），且為甲○○所不爭執，復經原審調
  閱101年度婚字第14號離婚事件卷宗核對無訛，自堪信為真實
  。
乙○○主張兩造未約定夫妻財產制，伊依法得分配剩餘財產，並
  一部請求3,038萬9,974元，惟為甲○○所否認，除以前開情詞置
  辯，並反請求乙○○給付夫妻剩餘財產差額417萬6,405元。茲就
  兩造爭執分述如下：　
　㈠按法定財產關係消滅時，夫或妻現存之婚後財產，扣除婚姻
    關係存續中所負債務後，如有剩餘，其雙方剩餘財產之差額
    ，應平均分配，但因繼承或其他無償取得之財產及慰撫金不
    在此限，民法第1030條之1第1項定有明文。次按夫妻未以契
    約訂立夫妻財產制者，除本法另有規定外，以法定財產制，
    為其夫妻財產制。同法第1005條亦定有明文。兩造於91年1
    月1日結婚，婚後未約定適用何種夫妻財產制，為兩造所不
    爭執，依民法第1005條之規定，自應以法定財產制為兩造之
    夫妻財產制。又和解離婚為法定財產制關係消滅之原因，而
    兩造既於10年11月7日經和解離婚確定，甲○○抗辯兩造剩餘
    財產價值應以101年11月7日為基準日（見本院卷㈠第244頁）
    ，亦為乙○○所同意（見本院卷㈧第303頁），則本件兩造剩餘
    財產計算之基準日為101年11月7日。
　㈡乙○○婚後財產價值為86萬5,802元：　
　⒈乙○○於基準日有銀行存款28萬6,339元、保單價值準備金46萬
    2,604元，為兩造所不爭執（見本院卷㈧第263、329至32至33
    1頁），堪予採信。
　⒉甲○○抗辯乙○○於基準日尚有建興電子科技股份有限公司（下
    稱建興電子）9,217股、價值50萬2,229元，雖為乙○○所否認
    ，惟查，乙○○所提出建興電子股東明細表於101年9月12日（
    見本院卷㈤第355頁）固顯示結存為「0」，然異動說明為「
    存入集保」，可見乙○○尚有建興電子股票。而本院依職權函
    詢臺灣集中保管結算所股份有限公司（下稱集保公司）結果
    ，乙○○於基準日有建興電子股票9,217股，有集保公司108年
    11月25日保結投字第1080021241號函檢附保管帳戶客戶餘額
    表在卷可稽（見本院卷㈡第123、133頁），乙○○主張其於基
    準日並未有建興電子股份云云，委無足取。又乙○○主張縱其
    有建興電子股份，亦均屬婚前財產，經查，乙○○於婚前之90
    年4月27日取得建興電子股票1萬2,000股，異動原因為「股
    份交換」，而元大證券股份有限公司（下稱元大證券）查無
    該股份交換之原因，有元大證券110年7月23日元證字第1100
    07887號函存卷足憑（見本院卷㈦第472至476頁），則乙○○主
    張建興電子1萬5,600股數部分（含90年5月10日配發盈餘3,6
    00股）為其婚前財產等語，自屬有據。依前開明細表，建興
    電子自91年10月25日起至100年8月14日止共配發盈餘1萬7,5
    72股，依民法第1017條第2項規定，屬乙○○婚前財產於婚姻
    關係存續中所生之孳息，視為婚後財產。再者，乙○○於101
    年3月29日賣出建興電子2萬4,000股，有集保公司檢附之客
    戶存券異動明細表在卷可佐（見本院卷㈡第149頁），依其婚
    前、婚後持有股份比例計算後，其中婚前財產股數為1萬1,2
    87股（15,600/33,172×24,000=11,287，小數點以下四捨五
    入，以下同)、婚後財產股數為1萬2,713股（17,572/33,172
    ×24,000=12,713) ，則乙○○於基準日所有之建興電子股份9,
    172股份中，屬婚前財產為4,313股（15,600-11,287=4,313)
    、婚後財產為4,859股（17,572-12,713=4,859），而基準日
    收盤價為24.05元，有建興電子各日成交資訊附卷可考（見
    本院卷㈢第239頁），堪認乙○○於基準日所有之婚後建興電子
    股份價值為11萬6,859元（24.05×4,859=116,859，元以下四
    捨五入）。逾此範圍，則為無理由。
　⒊次按夫或妻為減少他方對於剩餘財產之分配，而於法定財產
    制關係消滅前5年內處分其婚後財產者，應將該財產追加計
    算，視為現存之婚後財產。但為履行道德上義務所為之相當
    贈與，不在此限，民法第1030條第1項定有明文。是應將夫
    或妻已處分之財產追加計算者，自以該5年內之處分行為，
    係「為減少他方對於剩餘財產之分配」者，始足當之，換言
    之，民法第1030條之3第1項規定之適用除客觀上須有「5年
    內處分其婚後財產」之行為外，尚須主觀上有「故意侵害他
    方配偶剩餘財產分配請求權」之主觀要素始足當之。甲○○復
    抗辯乙○○為減少其剩餘財產分配而惡意處分，應追加計算96
    3萬3,667元云云，惟查：
　⑴甲○○抗辯乙○○隱匿其自91年1月1日至96年8月5日在臺工作薪
    資收入共573萬6,970元，應予追加計算云云，然前揭期間顯
    逾基準日回溯之5年（即96年11月8日）內要件，故甲○○前開
    抗辯，洵非可採。
　⑵甲○○抗辯乙○○自認自96年8月5日起至101年6月12日止在美工
    作薪資收入共843萬8,400元、支出共591萬3,308元，是其隱
    匿差額252萬5,092元，應予追加計算云云，惟查，自96年8
    月5日起至同年11月7日前不在基準日回溯之5年期間之內。
    又乙○○於原審係陳稱：其在美國支出有單據部分總計至少59
    1萬3,308元等語（見原審卷㈣第89頁），而非自認其在美國
    僅花費591萬3,308元。乙○○與其女丙○○在美生活期間，除需
    支付有單據部分外，尚需支付其他無單據之其他開銷，如丙
    ○○學雜費、乙○○個人生活費用、2人交通費用及其他相關費
    用，甲○○以乙○○總收入與有單據總支出間之差額，抗辯乙○○
    隱匿該差額252萬5,092元，而應予追加計算云云，亦非可採
    。
　⑶甲○○抗辯乙○○返臺後自101年9月5日起至101年10月21日止，
    於華南銀行臺幣帳戶提領金額共39萬5,045元（提領明細見
    本院卷㈢第121至135頁），超過日常生活所需，應追加計算
    云云，查，甲○○上開抗辯無非係以乙○○每月日常生活費用（
    含丙○○）所需僅須3萬5,000元，提領超過之部分即為惡意處
    分為據（見本院卷㈥第78至81頁），但原法院105年度家聲抗
    字第3號裁定已認定：丙○○於101年6月12日起至103年9月30
    日之花費金額，應為311萬8,378元…上開11萬8,378元屬甲○○
    履行扶養義務所支出之費用（見原審卷㈦第511頁），足見乙
    ○○主張丙○○1個月所需之費用，其個人負擔部分已逾10萬元
    等語，應屬可採。甲○○片面推論乙○○日常生活費用（含丙○○
    ）所需每月僅須3萬5,000元，是其提領超過部分即為惡意處
    分云云，實乏所據。
　⑷甲○○另抗辯乙○○於96年12月27日人已在美國任教，卻由其家
    人自其華南銀行美元帳戶提領2萬3,200元（以1美元折算30
    元新臺幣計算；折合新臺幣69萬6,000元，見本院卷㈢第134
    頁），顯為隱匿財產而惡意處分，應追加計算云云，乙○○固
    不否認其曾委請家人提領美金現鈔，然主張並非惡意處分等
    語。查，本件離婚訴訟係於101年1月3日由甲○○提起，業如
    前述，距前開提領時間已相隔4年以上，殊難想像乙○○當時
    已可預料日後甲○○會提起離婚訴訟，為免甲○○得請求夫妻剩
    餘財產分配而惡意處分財產，是甲○○上揭抗辯，亦非可採。
    　　 　
　⑸至甲○○抗辯乙○○於101年3月29日賣出建興電子股份婚後財產
    部分，為惡意處分，應予追加計算28萬560元云云，除乙○○
    否認外，甲○○復未提出任何積極證據證明乙○○係為減少其對
    於剩餘財產之分配，始處分前揭股份，自難僅憑乙○○處分前
    揭股份之客觀事實，遽認乙○○主觀上出於減少甲○○對於剩餘
    財產分配之意圖而有惡意處分其婚後財產之情事，則甲○○抗
    辯應追加計算為乙○○之婚後財產，洵無足採。
　⒋甲○○抗辯其依另案民事確定裁判給付乙○○代墊丙○○之扶養費
    共269萬1,167元（含遲延利息、裁判費35萬8,648元），應
    追加計入乙○○婚後財產云云（見本院卷㈧第262頁）；惟按父
    母對於未成年之子女，有保護及教養之權利與義務，民法第
    1084條第2項定有明文。所謂保護及教養之權利義務，包括
    扶養在內，自父母對未成年子女行使或負擔保護及教養之權
    利義務而言，此之扶養義務屬生活保持義務。又父母之一方
    依不當得利規定，向他方請求返還過去代墊未成年子女之扶
    養費，本質上涉及對於未成年子女權利義務之行使負擔或扶
    養費之爭執，仍係本於身分關係而生，原非屬一般財產性質
    之債權、債務，於負扶養義務之一方為現實給付前，該扶養
    義務所生之債權、債務，尚難認係應分配之夫妻剩餘財產。
    準此，夫妻起訴離婚，因判決或和解（或調解）而離婚者，
    依民法第1030條之4第1項規定或夫妻合意所定婚後財產範圍
    及計價之基準日，就夫妻之一方代墊他方應負擔未成年子女
    之扶養費，如該他方於基準日以前給付，固應認已失原屬性
    而歸入對方之一般財產，並列為婚後財產之範圍；惟於基準
    日以前應給付而未給付者，因仍係本於身分關係而生之給付
    義務，非為一般財產性質之債務，自不應認其為婚姻關係存
    續中所生之財產上債權、債務，而列入應分配之婚後財產計
    算（最高法院109年度台上字第2648號判決意旨參照）。查
    乙○○依不當得利之規定，請求甲○○返還其代墊丙○○96年8月5
    日起至101年11月7日止扶養費，經最高法院106年度台簡字
    第202號裁定認甲○○應返還扶養費共233萬2,519元（1,980,0
    00+273,600+78,919=2,332,519，計算方式詳見本院卷㈢第30
    1至303頁），為兩造所不爭執，並有原法院102年度訴字第2
    576號、105年度家聲抗字第3號確定、最高法院106年度台簡
    字第202號裁定在卷可稽（見原審卷㈤第393至409頁、卷㈦第5
    07至515頁）。又前開扶養費為甲○○於基準日以前應給付而
    未給付之義務，依上說明，乙○○就此扶養費性質之權利，乃
    甲○○本於父母身分關係對未成年子女應履行之生活保持義務
    ，並非一般財產性質之債權、債務，自不應列入乙○○之婚後
    財產計算，亦不應列為甲○○於婚姻關係存續所負債務而扣除
    。代墊扶養費部分既不應列入，則因此所生之遲延利息、裁
    判費35萬8,648元亦不得納入計算。是甲○○抗辯該部分均應
    納入乙○○婚後財產計算云云，即非有據。 
　⒌本院103年度上字第72號確定判決（見原審卷㈤第89至92頁）
    判准乙○○對甲○○之50萬元債權（甲○○抗辯尚含遲延利息及第
    一、二審裁判費共4萬8,714元）部分，係乙○○因甲○○於101
    年9月24日、同年10月30日侵害其名譽權及隱私權，依民法
    第184條第1項、第195條第1項規定請求之非財產上損害賠償
    （至甲○○於101年11月14日、同月17日之侵權行為，係基準
    日後所為，本即不應列入），核屬民法第1030條之1第1項但
    書第2款所定之慰撫金，自不應計入乙○○或甲○○之婚後財產
    。甲○○抗辯此部分屬乙○○婚後財產云云，實非可採。
　⒍綜上，乙○○於基準日之積極剩餘財產價值為86萬5,802元（28
    6,339+462,604+116,859=865,802)。　
　㈢甲○○婚後財產價值為2,475萬7,386元：　
　⒈甲○○於基準日有銀行存款21萬8,847元、保單價值準備金61萬
    5,736元，為兩造所不爭執（見本院卷㈧第261、327至328頁
    ），堪予採信。
　⒉乙○○主張甲○○為減少其剩餘財產分配而惡意處分，應追加計
    算7,645萬2,418元云云，查：
　⑴乙○○主張甲○○自其銀行帳戶提款、匯出存款432萬4,000元，
    及以其所有臺北市○○區○○○路0段00巷00弄00號5樓房地（下
    稱系爭○○○路房地）於99年1月20日向銀行增貸800萬元部分
    ，業經甲○○同意予以追加計算（見本院卷㈧第261至262頁）
    。又甲○○於97年2月9日、98年7月14日自基隆二信帳戶跨行
    匯款所支出之匯款各30元（見原審卷㈢第60至61頁），因匯
    出之款項已經追加計算，因而支出之匯款，亦屬甲○○為減少
    乙○○對於剩餘財產分配之處分，是該1,232萬4,060元（4,32
    4,000+8,000,000+60=12,324,060)自應追加列為甲○○之婚後
    財產。
　⑵乙○○主張甲○○自銀行帳戶提領之1,831萬6,373元部分，因並
    未舉證證明實際確為每月生活開銷、父母扶養費、外勞仲介
    費等費用，而應追加計算云云，則為甲○○所否認。則按夫或
    妻各自管理、使用、收益及處分其婚前及婚後財產，民法第
    1017條第1項、第1018條定有明文。夫妻日常生活中，為因
    應食衣住行育樂、子女教養及尊長之扶養或贈與、出借、清
    償債務、投資、置產、經營事業等而支出金錢，事屬尋常，
    尚難徒憑夫妻之一方有消費或提領存款、變賣資產等籌措款
    項之事實，即認係惡意減少他方對於剩餘財產之分配。
　①經查，關於本院卷㈦附表4編號29至35、39至40、80至96、100
    至110、115至116、118至135、143、150至151、153至159、
    161至167、169至172、174至178、180至190、193至197、19
    9、201至218、220至223、226至250、252至258、261至265
    、267至274、276至281、283至284、286、288、290至291、
    293至300、302、304至307、310至314、316至320、322至32
    3、325至326、329至330、332至333、335至336、338至340
    、352至355、358至363、365至372、374至379、381至387、
    389至400、403至420、421至426、428至435、438至440、44
    2至452（並無451）、456部分（見本院卷㈦第370至428頁）
    ，甲○○每次之提領、轉帳金額多於數千元至數萬元上下，顯
    見應係供甲○○日常生活開銷之使用（含提供父母使用、支付
    律師諮詢費、退押金等），此瑣碎之生活支出難期能存留相
    關單據，然自提領、轉帳金額不高，且該等帳戶後續仍有正
    常使用觀之，甲○○辯稱提領前揭款項支應生活開銷，尚稱合
    理，難僅憑乙○○個人之主觀意見即推論甲○○係為減少乙○○之
    剩餘財產分配所領，並無足取。從而，乙○○主張依民法第10
    30條之3第1項規定，將上開金錢追加計算視為甲○○現存之婚
    後財產，洵無足採。　　
　②乙○○主張甲○○於99年5月14日、同年7月16日自臺北富邦銀行
    第0000號帳戶領出46萬5,000元、306萬元；於99年7月16日
    自臺北富邦銀行第0000號帳戶領出93萬7,000元；於99年5月
    25日、28日、6月1日、6月8日自國泰世華銀行帳戶領出49萬
    元、39萬元、37萬元、27萬元（即本院卷㈦附表4編號78至79
    、130、345至348號，見該卷第376、384、4128頁）應追加
    計算云云，但查，甲○○之弟丁○○因向甲○○購買系爭○○○路房
    地，先後於99年4月30日、5月13日、6月24日匯入250萬元、
    250萬元、71萬2,563元至甲○○臺北富邦銀行第0000號帳戶。
    甲○○於99年5月14日轉支200萬元至國泰世華帳戶、同日領現
    46萬5,000元，及7月16日領現306萬元。甲○○又於99年7月16
    日自國泰世華帳戶轉支70萬元至臺北富邦銀行第0000號帳戶
    ，再於同日從該帳戶領現93萬7,000元，有甲○○臺北富邦銀
    行交易明細、國泰世華銀行交易明細、丁○○大眾銀行帳戶交
    易明細、收受款紀錄表在卷可稽（見原審卷㈢第297、331頁
    、卷㈣第247至248頁、本院卷㈦第333至35頁），而甲○○出售
    系爭○○○路房地之價金部分已追加計入其婚後財產（詳下述
    ），是乙○○前開主張，顯屬重複追加計算而不可採。
　③乙○○主張甲○○於101年5月16日、同月22日自臺北富邦銀行帳
    戶領出49萬1,000元、48萬5,000元（即本院卷㈦附表4編號83
    至84號，見該卷第378頁）應追加計算云云，惟查，甲○○以
    系爭○○○路房地增貸800萬元，先於99年1月20日、同月21日
    領現200萬元、300萬元、300萬元；嗣於101年5月7日、同月
    8日存入49萬2,000元、48萬5,000元至臺北富邦銀行帳戶後
    ，再於同月16日、同月22日再領出前開現金，有，有甲○○大
    眾銀行交易、臺北富邦銀行交易明細存卷可稽（見原審卷㈢
    第54、305頁），而甲○○貸款800萬元部分已追加計入其婚後
    財產，業如前述，是乙○○前開主張，顯屬重複追加計算而不
    可採。
　④乙○○主張甲○○於98年6月10日自臺北富邦銀行帳戶匯出10萬30
    元（即本院卷㈦附表4編號114號，見該卷第382頁）應追加計
    算云云，但查，前揭匯款係甲○○匯予訴外人楚○○，有匯款委
    託書存卷足憑（見本院卷㈤第99頁），乙○○亦不爭執甲○○名
    下有多筆房地出租，則甲○○辯稱前揭款項係裝修之用，尚稱
    合理。此外，乙○○亦未舉證證明甲○○係為減少乙○○對於剩餘
    財產之分配而有前開支出，自難逕以甲○○有前揭匯款，即認
    應列入甲○○婚後財產。乙○○抗辯應追加計算為甲○○婚後財產
    云云，尚屬無據。 　
　⑤乙○○主張甲○○於100年5月9日、16日、22日、23日分別自臺北
    富邦銀行帳戶匯出100萬30元、150萬30元、100萬元、75萬
    元（即本院卷㈦附表4編號144至147號，見該卷第386頁）應
    追加計算云云，查，前開4筆款項係甲○○當日存現後，同日
    轉支匯給其父戊○○一事，為兩造所不爭執，並有交易明細可
    稽（見原審卷㈢第367頁、本院卷㈦第255頁）。甲○○雖辯稱上
    開金額係追計800萬元之一部，作為返還戊○○借款使用云云
    ，惟甲○○向戊○○借款一事並不可採（詳如下述），故無重複
    計算之必要。
　⑥乙○○主張甲○○於97年10月16日、12月15日、98年1月20日、21
    日、98年4月9日、5月14日、12月29日、100年1月7日、5月1
    6日、7月15日分別自臺北富邦銀行帳戶匯出6,817元、6,817
    元、6,817元、6,817元、7,225元、5,217元、1萬2,200元、
    1萬3,600元、7,600元、4,500元（即本院卷㈦附表4編號223
    、229、239至240、266、274、324、369、382、386號，見
    該卷第396、398、402、410、416、418頁）雖屬甲○○支出父
    母之外勞仲介費，因應其有兄弟姐妹4人，應依1/5計算云云
    ，查依民法第1114條、第1084條規定，直系血親互負扶養義
    務、子女應孝敬父母；又父母辛苦養育子女，子女長大後孝
    順父母，給予生活費用，核屬履行道德上義務所為之贈與。
    而甲○○於97年間曾委任長宏人力仲介有限公司引進看護工一
    名，有該公司說明函可佐（見本院卷㈤第359頁），甲○○因此
    為其父母支付看護相關費用，乃履行道德上義務所為之贈與
    ，難謂甲○○主觀上係出於減少乙○○對於剩餘財產之分配，乙
    ○○主張應將上開金額4/5列入剩餘財產分配，並不可採。
　⑦乙○○主張甲○○將其所有之股票全部賣出（即本院卷㈦附表4編
    號457至466號，見本院卷㈦第430頁），顯係惡意處分，應全
    部予以追加云云，除甲○○否認外，乙○○復未提出任何積極證
    據證明甲○○處分前揭股份係為減少其對於剩餘財產之分配，
    自難僅憑甲○○處分前揭股票之客觀事實，遽認甲○○主觀上出
    於惡意，則乙○○據此主張應追加計算為甲○○之婚後財產，洵
    無足採。
　⒊查，甲○○於99年4月30日將系爭○○○路房地售予丁○○，於同年6
    月8日移轉登記所有權完成，有建物謄本、不動產買賣契約
    書在卷可稽（見原審卷㈠第113至115、237至244頁），乙○○
    主張甲○○為減少其對於剩餘財產之分配，而於法定財產制消
    滅前5年內處分系爭○○○路房地不動產，依民法第1030條之3
    第1項規定，自應將該財產追加計算，為甲○○所不爭執（見
    本院卷㈤第65頁），堪予認定。又依民法第1030條之3第1項
    追加計算之婚後財產，其價值依同法第1030條之4第2項規定
    應以處分時為準，而系爭○○○路房地於處分時之價值經原審
    囑託宏大不動產估價師聯合事務所鑑價為3,296萬元，有不
    動產估價報告書可參（見原審卷㈢第79至81頁）。甲○○雖辯
    以該鑑定價值過高，應以其與丁○○實際買賣價格，亦即國稅
    局認定據以課徵贈與稅之價值2,500萬元計算云云，然觀諸
    該估價報告書內容，執行估價之人具不動產估價師資格，且
    針對系爭○○○路房地進行產權、一般因素、區域因素、個別
    因素、不動產市場現況、最有效使用分析，以及估價師專業
    意見分析後，採用比較法及收益法二種估價方法進行評估，
    其鑑價方法及內容尚稱妥適。至財政部臺北市國稅局出具之
    非屬贈與財產移轉證明書（見原審卷㈠第245頁）雖核定系爭
    ○○○路房地價額為1,009萬1,770元，臺北市稅捐稽徵處核定
    土地徵值稅時，移轉現值總額核定為943萬9,200元，有繳款
    書附卷可佐（見原審卷㈠第251頁），惟上揭核定價額或移轉
    現值總額係稅捐機關課徵稅賦之基準，未必與甲○○處分系爭
    ○○○路房地時價值相當，甲○○辯稱以國稅局及稅捐稽徵處之
    核定而計算系爭○○○路房地之價額，顯不足採。而系爭○○○路
    房地購買時，甲○○抗辯其以婚前財產389萬元支付自備款，
    既為乙○○所不爭執，此部分自應予以扣除。又系爭○○○路房
    地移轉登記時，向大眾銀行清償貸款共1,928萬7,437元（見
    本院卷㈧第287至289頁），屬甲○○婚後債務，此部分亦應予
    扣除。至甲○○抗辯購買系爭○○○路房地時，曾向戊○○借款250
    萬元，自101年5月9日起至101年5月23日間加計利息後返還
    予戊○○425萬元，亦應予扣除，固提出借款借據、匯款回條
    、存摺交易明細、還款收據、交易明細為憑（見原審卷㈠第3
    53至358頁、卷㈡第33至47頁），惟前開借款借據、還款收據
    倘為91年5月21日、101年5月23日所製作，應已相隔10年之
    久，而兩者內容之記載、製作方式，甚至其上唯一手寫部分
    「甲○○」、「戊○○」之簽名，竟皆能如出一轍，再衡諸借款
    收據僅有利息之約定，卻未附加任何有關擔保品、保證人、
    還款期限或違反期限之方式等還款擔保之約定，實難信其為
    真實。又甲○○係為減少乙○○對剩餘財產之分配，而處分系爭
    ○○○路房地，已如前述，倘其未處分，在基準日系爭○○○路房
    地應屬甲○○現存之婚後財產，其自無支付土地徵值稅18萬4,
    359元之必要，故甲○○辯稱應予扣除土地徵值稅云云，不足
    以採。準此，系爭○○○路房地應追加計算之價值為978萬2,56
    3元（32,960,000-3,890,000-19,287,437=9,782,563)。
　⒋按夫或妻之一方以其婚後財產清償其婚前所負債務，或以其
    婚前財產清償婚姻關係存續中所負債務，除已補償者外，於
    法定財產制關係消滅時，應分別納入現存之婚後財產或婚姻
    關係存續中所負債務計算，民法第1030條之2第1項定有明文
    。經查，甲○○於結婚時有積欠基隆市第二信用合作社178萬
    元，至婚後91年7月9日止，清償該貸款本息共181萬6,180元
    ，有基隆市第二信用合作社110年2月23日基二信社字第81號
    函可稽（見本院卷㈥第25至55頁），甲○○空言抗辯其係婚前
    財產清償該筆債務，然未舉證以實其說，委無足取。從而，
    甲○○前開婚前貸款債務既係於婚姻關係存續期間以婚後財產
    清償181萬6,180元，揆諸前開規定，在無證據證明有予補償
    者，自應納入甲○○現存之婚後財產計算。
　⒌乙○○另主張甲○○有自基準日起回溯5年租金收入1,020萬1,222
    元應予追加計算云云，為甲○○否認。查計算婚後財產，必須
    以婚後取得且於基準日仍然存在之財產為限，甲○○縱有上開
    租金收入，但在基準日是否仍然存在，未見乙○○舉證證明，
    自不能認為屬於甲○○於基準日現存之婚後財產。況乙○○亦未
    舉證甲○○有為減少乙○○對於剩餘財產分配而惡意處分上開租
    金收入，其主張應追加計入甲○○婚後財產計算云云，委無足
    取。 　
　⒍基上，甲○○於基準日之積極剩餘財產價值為2,475萬7,386元(
    218,847+615,736+12,324,060+9,782,563+1,816,180=24,75
    7,386）。
　㈣乙○○請求剩餘財產差額分配之金額為597萬2,896元：
　⒈再按民法第1030條之1第2項業於110年1月20日修正為「夫妻
    之一方對於婚姻生活無貢獻或協力，或有其他情事，致平均
    分配有失公平者，法院得調整或免除其分配額。」，並增列
    第3項「法院為前項裁判時，應綜合衡酌夫妻婚姻存續期間
    之家事勞動、子女照顧養育、對家庭付出之整體協力狀況、
    共同生活及分居時間之久暫、婚後財產取得時間、雙方之經
    濟能力等因素。」之規定，其立法意旨，乃沿續立法者就夫
    或妻對家務、教養子女、婚姻共同生活貢獻之法律評價，以
    達男女平權、夫妻平等之原則外，為避免法院對於具體個案
    平均分配或有顯失公平情形之認定標準不一， 修正上開第2
    項及增列第3項規定之要件，以資適用。依司法院釋字第620
     號解釋認法律變更時，新法規範之法律關係如跨越新、舊
    法施行時期，當特定法條之所有構成要件事實於新法生效施
    行後始完全實現時，則無待法律另為明文規定，本即應適用
    法條構成要件與生活紛爭事實合致時有效之新法，根據新法
     定其法律效果之意旨。依此，以離婚原因做為法定剩餘財
    產分配請求權行使之原因，即應以離婚形成判決發生婚姻關
    係解消時，即判決確定時有效之法規範（最高法院110年度
    台上字第817號判決意旨參照）。是以，乙○○請求分配夫妻
    剩餘財產差額是否顯失公平之認定應適用之法律，現行民法
    第1030條之1第2項、第3項既已修增明定，自應適用該新修
    訂法條之規定，先予敘明。
　⒉爰審酌兩造於91年1月1日結婚，乙○○自96年8月5日赴美後即
    與甲○○分居，兩造自斯時起已無法維繫正常夫妻之和諧家庭
    生活，兩造婚姻生活期間，乙○○對於家事勞務、子女照顧養
    育、家庭付出之整體，固有相當貢獻及協力，然兩造分居後
    ，則認乙○○於經濟、家務、婚姻生活、情感支持付出有限，
    顯見兩造夫妻剩餘財產差額如再以平均分配之方式計算顯失
    公平，兩造夫妻剩餘財產差額應調整為乙○○、甲○○1比4比例
    分配，故乙○○得請求剩餘財產差額分配之金額應為597萬2,8
    96元【（24,757,386-865,802)×1/4=5,972,896】。
甲○○反請求乙○○返還代墊丙○○91年6月8日起至96年8月5日止之
  扶養費112萬5,705元部分：
  ㈠按家庭生活費用，除法律或契約另有約定外，由夫妻各依其
    經濟能力、家事勞動或其他情事分擔之，民法第1003條之1
    第1項定有明文。所謂家庭生活費用，乃以夫妻為中心而維
    持家庭生活所必要之費用，包括日常之食衣住行育樂、醫療
    、未成年子女之養育等一切家計之需要。家庭生活費用係以
    夫妻及子女之生活費用為根本，生活費用之負擔，為生活保
    障義務之具體實現。申言之，家庭生活費用分擔，係基於家
    族成員相互間之協力扶持，以維持全體家族成員共同生活之
    保障，在核心家族中，係以夫妻及未成年子女為其成員所組
    成之家庭生活共同體，為維繫此共同生活體之存續與發展，
    所生之一切生活所需費用，均為家庭生活費用範圍，而由家
    庭成員各依其經濟能力分擔。 
  ㈡經查，乙○○於00年0月0日丙○○出生後至95年12月31日止，任
    職於大葉大學期間，週一至週五因工作因素在彰化租屋居住
    ，週六、週日返家與甲○○、丙○○共同生活；嗣於96年1月1日
    起至96年8月4日止任職於淡江大學期間，兩造與丙○○共同在
    臺北住所生活等情，業據甲○○於本院陳述明確（見本院卷㈠
    第190、245頁），堪認乙○○與丙○○於96年8月5日赴美後始與
    甲○○分居，揆諸前揭說明，可認丙○○自出生之時起至兩造分
    居以前，丙○○所需扶養費應屬家庭生活費用之一部。再者，
    甲○○亦自承：兩造結婚後，家中所有開銷均由其支付，其並
    匯款220萬1,000元至乙○○帳戶，供乙○○花用等語（見本院卷
    ㈦第123至124頁），足見兩造就共同生活期間之家庭生活費
    用已約定由甲○○分擔。甲○○執此主張乙○○未支付前開期間家
    庭費用(含未成年子女之扶養費)云云，即非可採。則甲○○主
    張其獨自全額支付丙○○前開期間之扶養費，依不當得利法則
    請求乙○○返還所代墊扶養費云云，自屬無據。 
綜上所述，㈠本訴訟部分，乙○○依民法第1030條之1規定請求甲○
  ○給付597萬2,896元，及自102年7月26日起至清償日止，按年
  息5%計算之利息，為有理由，應予准許。逾此範圍，則屬無據
  ，應予駁回。原審就上開應准許部分，判命甲○○如數給付，並
  為供擔保得、免假執行之諭知，核無不合。甲○○上訴意旨指摘
  原判決此部分不當，求予廢棄改判，為無理由，應駁回此部分
  之上訴。至於上開不應准許部分，其中原判決命甲○○應給付乙
  ○○54萬422元本息部分，尚有未合，甲○○指摘原判決此部分不
  當，求為廢棄，為有理由，爰由本院改判如主文第2項所示。
  另其他不應准許部分（即乙○○請求甲○○再給付2,387萬6,656元
  本息），原判決為乙○○敗訴之諭知，並駁回其此部分假執行之
  聲請，核無不合，乙○○上訴意旨指摘原判決此部分不當，求予
  廢棄改判，並無理由，應駁回其上訴。㈡反請求部分，甲○○依
  民法第1030條之1、第179條規定，請求乙○○分別給付318萬3,6
  68元，及自106年8月10日起至清償日止，按年息5%計算之利息
  ，暨112萬5,705元，及自106年10月25日起至清償日止，按年
  息5%計算之利息，均為無理由，不應准許。原審為甲○○敗訴之
  判決，並無不合。甲○○上訴意旨指摘原判決此部分不當，求予
  廢棄改判，為無理由，應駁回甲○○此部分上訴。另甲○○於本院
  追加依民法第1030條之1規定，請求乙○○應再給付甲○○24萬6,3
  40元，及自110年9月24日起至清償日止，按年息5%計算之利息
  ，亦無理由，併予駁回。
本件事證已臻明確，兩造其餘之攻擊或防禦方法及所用之證據
  ，經本院斟酌後，認為均不足以影響本判決之結果，爰不逐一
  論列，附此敘明。
據上論結，本件乙○○上訴為無理由；甲○○上訴為一部有理由、
  一部無理由，追加之訴為無理由，判決如主文。
中　　華　　民　　國　　110 　年　　11　　月　　3 　　日
                  家事法庭
                      審判長法  官  賴劍毅
                            法  官  洪純莉
                            法  官  陳君鳳
正本係照原本作成。
如不服本判決，應於收受送達後20日內向本院提出上訴書狀，其
未表明上訴理由者，應於提出上訴後20日內向本院補提理由書狀
（均須按他造當事人之人數附繕本）上訴時應提出委任律師或具
有律師資格之人之委任狀；委任有律師資格者，另應附具律師資
格證書及釋明委任人與受任人有民事訴訟法第466條之1第1項但
書或第2項所定關係之釋明文書影本。如委任律師提起上訴者，
應一併繳納上訴審裁判費。
中　　華　　民　　國　　110 　年　　11　　月　　4 　　日

  　　　　　　　　　　　　　書記官  郭姝妤